---
title: "Diversidade taxonômica, funcional e filogenética"
subtitle: "Além da equivalência de espécies"
author: "disciplina de ecologia de comunidades"
# date: "2026-10-02"
format:
  revealjs:
    # theme: sky
    slide-number: true
    transition: fade
    width: 1280
    height: 720
---

```{r}
#| warning: false

library(tidyverse)
library(FD)
```


## Limitação da equivalência taxonômica

::: {.columns}
::: {.column width="50%"}
- Todas as espécies como unidades ecológicas idênticas.
- Filogenia é a história evolutiva.
- A ecologia moderna integra as dimensões taxonômica, funcional e filogenética.
:::

::: {.column width="50%"}
![](https://journals.plos.org/plosone/article/file?id=10.1371/journal.pone.0017476.g001&type=large){width=70%}
:::
:::

## 16. construindo a filogenia morfológica de lego no r

::: {.columns}
::: {.column width="50%"}
- as peças de LEGO possuem relações de parentesco morfológico baseadas no seu processo de fabricação.
- blocos altos compartilham ancestrais morfológicos comuns; placas finas formam um clade derivado.
- calcula-se a matriz de distância Euclidiana entre os traços das peças.
- aplica-se o agrupamento hierárquico (`hclust`) para gerar a árvore filogenética (`phylo`) via pacote `ape`.
:::

::: {.column width="50%"}
```{r}
#| echo: false
#| fig-height: 5
dist_mat <- dist(matrix(c(8,1.0, 2,0.33, 4,1.0, 1,1.0), ncol=2, byrow=TRUE))
hc <- hclust(dist_mat)
phy <- as.phylo(hc)
phy$tip.label <- c("Bloco 2x4", "Placa 1x2", "Rampa 2x2", "Bloco 1x1")
plot(phy, main = "dendrograma filogenético das peças de lego", cex = 1.1)
```
:::
:::



## 17. simulando um filtro abiótico em sala com lego

::: {.columns}
::: {.column width="50%"}
- simulação: um evento de inundação severa atinge a comunidade de LEGO.
- regra de filtro: apenas peças com altura $\ge 1,0$ (blocos altos) e $\ge 4$ pinos sobrevivem no substrato.
- placas finas e peças pequenas de 1 pino são filtradas e removidas da comunidade local.
- resultado empírico: redução da riqueza funcional (FRic) e surgimento de agrupamento filogenético.
:::

::: {.column width="50%"}
```{r}
#| echo: false
#| fig-height: 5
filtro_df <- data.frame(
  Estágio = c("Antes do Filtro", "Após o Filtro Abiótico"),
  Riqueza_Funcional = c(12.4, 3.1)
)
ggplot(filtro_df, aes(x = Estágio, y = Riqueza_Funcional, fill = Estágio)) +
  geom_col(width = 0.5, show.legend = FALSE) +
  scale_fill_manual(values = c("#3498db", "#e74c3c")) +
  theme_minimal(base_size = 14) +
  labs(title = "redução do espaço funcional após o filtro", y = "riqueza funcional (FRic)", x = "")
```
:::
:::



## 18. análises no r com pacotes FD e picante

::: {.columns}
::: {.column width="50%"}
- pacote `FD`: função `dbFD()` calcula CWM, FRic, FEve, FDiv e Rao's Q a partir das matrizes L e T.
- pacote `picante`: função `pd()` calcula a diversidade filogenética de Faith (PD).
- funções `ses.mpd()` e `ses.mntd()` do `picante`: executam os modelos nulos e calculam NRI e NTI.
- automação completa da análise multidimensional em scripts reprodutíveis.
:::

::: {.column width="50%"}
```{r}
#| echo: false
#| fig-height: 5
code_df <- data.frame(
  x_pos = 1:4,
  Pacote = c("FD", "picante", "vegan", "ape"),
  Funções_Chave = c("dbFD(), functcomp()", "pd(), ses.mpd()", "diversity(), radfit()", "as.phylo(), plot.phylo()"),
  y_pos = 4:1
)
ggplot(code_df, aes(x = x_pos, y = y_pos, label = Funções_Chave)) +
  geom_point(size = 5, color = "#2980b9") +
  geom_text(hjust = -0.1, size = 4) +
  scale_x_continuous(breaks = 1:4, labels = code_df$Pacote, limits = c(0.5, 5.0)) +
  coord_cartesian(ylim = c(0, 5)) +
  theme_minimal(base_size = 14) +
  theme(axis.text.y = element_blank(), axis.ticks.y = element_blank()) +
  labs(title = "ecossistema de pacotes em R", x = "", y = "")
```
:::
:::



## 19. interpretação integrada das três dimensões

::: {.columns}
::: {.column width="50%"}
- diversidade taxonômica ($S, H'$): quantifica o número e equitabilidade dos nomes/táxons.
- diversidade funcional (CWM, FRic, Rao Q): quantifica o espaço de nichos e papéis ecossistêmicos.
- diversidade filogenética (PD, NRI): quantifica a linhagem evolutiva e o patrimônio genético acumulado.
- a sobreposição das três dimensões revela os mecanismos causais da montagem de comunidades.
:::

::: {.column width="50%"}
```{r}
#| echo: false
#| fig-height: 5
library(grid)
ggplot() +
  annotate("path", x = cos(seq(0, 2*pi, length.out=100)) + 2, y = sin(seq(0, 2*pi, length.out=100)) + 2, color = "red", size = 1.2) +
  annotate("path", x = cos(seq(0, 2*pi, length.out=100)) + 3, y = sin(seq(0, 2*pi, length.out=100)) + 2, color = "blue", size = 1.2) +
  annotate("path", x = cos(seq(0, 2*pi, length.out=100)) + 2.5, y = sin(seq(0, 2*pi, length.out=100)) + 1, color = "green", size = 1.2) +
  annotate("text", x = 1.6, y = 2.4, label = "Taxonômica", color = "red", fontface="bold") +
  annotate("text", x = 3.4, y = 2.4, label = "Funcional", color = "blue", fontface="bold") +
  annotate("text", x = 2.5, y = 0.6, label = "Filogenética", color = "green4", fontface="bold") +
  coord_cartesian(xlim = c(0, 5), ylim = c(-0.2, 3.5)) +
  theme_void() +
  labs(title = "integração das 3 dimensões da biodiversidade")
```
:::
:::



## 20. síntese e orientações para o exercício prático

::: {.columns}
::: {.column width="50%"}
- cada grupo usará sua matriz de 100 peças de LEGO atualizada com atributos funcionais.
- criar a matriz T no R com número de pinos, altura e massa de cada morfotipo.
- rodar a função `dbFD()` para extrair CWM e índices multidimensionais.
- gerar o dendrograma filogenético e rodar `pd()` e `ses.mpd()` para diagnosticar se o seu saco sofreu filtro abiótico ou limitação de similaridade.
:::

::: {.column width="50%"}
```{r}
#| echo: false
#| fig-height: 5
summary_df <- data.frame(
  x_pos = 1:4,
  Passo = paste("Passo", 1:4),
  Status = c("Medição dos Traços", "Matrizes L e T no R", "Cálculo de FRic/RaoQ", "Teste do NRI Nulo"),
  y_pos = 4:1
)
ggplot(summary_df, aes(x = x_pos, y = y_pos, label = Status)) +
  geom_point(size = 6, color = "#27ae60") +
  geom_text(hjust = -0.1, size = 4.5, fontface = "bold") +
  scale_x_continuous(breaks = 1:4, labels = summary_df$Passo, limits = c(0.5, 5.0)) +
  coord_cartesian(ylim = c(0, 5)) +
  theme_minimal(base_size = 14) +
  theme(axis.text.y = element_blank(), axis.ticks.y = element_blank()) +
  labs(title = "roteiro prático do módulo 3", x = "", y = "")
```
:::
:::
