---
title: "Módulo 1: Descrição de Comunidades Biológicas — Protocolo LEGO & Análises no R"
subtitle: "Ecologia de Comunidades: Riqueza, Abundância Relativa, Rank-Abundância e Rarefação"
author: "Disciplina de Ecologia de Comunidades"
date: "2026"
format:
  html:
    toc: true
    toc-depth: 3
    number-sections: true
    # theme: default
    code-fold: true
---

# INTRODUÇÃO E CONTEXTO PEDAGÓGICO

Neste primeiro módulo prático, utilizaremos blocos de LEGO como um **modelo análogo e tátil de uma comunidade biológica**. Cada comunidade é representada por um saco opaco contendo **100 peças de LEGO**.

### Regra de Definição de Espécie (Módulo 1)
* **Espécie = Cor da Peça.** (Exemplo: Peça Vermelha = *Espécie A*, Peça Amarela = *Espécie B*, Peça Azul = *Espécie C*, etc.).
* **Indivíduo = Cada peça física de LEGO.**
* **Forma e tamanho:** Serão **ignorados** neste módulo (serão utilizados como traços funcionais no Módulo 3).

---

# PROTOCOLO PRÁTICO DE SALA (HANDS-ON)

### Materiais por Grupo (4 Alunos)
1. **1 Saco Opaco** contendo 100 peças de LEGO com uma estrutura de comunidade pré-configurada.
2. **Ficha de Campo** (Planilha de Amostragem Sequencial Indivíduo a Indivíduo).

### Passo a Passo do Sorteio Peça a Peça (Individual-based Sampling)

::: {.callout-note icon=false appearance="simple"}
## 🧩 PROTOCOLO DE SORTEIO PEÇA A PEÇA

1. **MISTURA:** Agite suavemente o saco opaco antes de cada sorteio.
2. **RETIRADA:** Sem olhar, retire 1 peça por vez (1 indivíduo).
3. **REGISTRO SEQUENCIAL:** Anote a cor da peça na ordem exata de amostragem (Sorteio nº 1, 2, 3, ..., 100).
4. **SEM REPOSIÇÃO:** Mantenha a peça fora do saco após o registro.
5. **TABULAÇÃO FINAL:** Conte o total de peças por cor e ordene da cor mais abundante para a menos abundante.
:::


1. **Amostragem Sequencial:** O sorteio peça a peça simula a caminhada no campo e o encontro sucessivo com indivíduos biológicos em um inventário.
2. **Construção da Curva Amostral do Grupo:** Ao registrar a sequência exata de aparecimento de novas cores (novas espécies), o grupo constrói manualmente a sua **Curva de Acúmulo de Espécies por Indivíduo**.

---

# EXERCÍCIO APLICADO EM R (`vegan`)

Nesta etapa computacional, simularemos **4 Sacos (Comunidades A, B, C e D)** contendo 100 peças cada, porém com **perfis de dominância e equitabilidade contrastantes**:

* **Saco A (Comunidade A - Hiperdominante):** Dominada por uma única cor abundante (70% das peças) e poucas espécies raras.
* **Saco B (Comunidade B - Dominância Moderada / Log-Normal):** Padrão comum na natureza, com poucas espécies muito abundantes, várias intermediárias e algumas raras.
* **Saco C (Comunidade C - Alta Equitabilidade / Uniforme):** Todas as espécies presentes possuem abundâncias muito similares (~10% cada).
* **Saco D (Comunidade D - Alta Riqueza com Muitas Raras / Singletons):** Elevada riqueza total, com presença expressiva de espécies com apenas 1 ou 2 indivíduos (*singletons* e *doubletons*).

```{r setup, message=FALSE, warning=FALSE}
# Carregar pacotes necessários
library(vegan)
library(ggplot2)
library(dplyr)
library(tidyr)

# Configuração de semente para reprodutibilidade
set.seed(42)
```

## 1. Criação e Visualização dos Dados dos 4 Sacos

```{r dados-sacos}
# Criando os 4 sacos (100 peças por saco) com vetores de abundância por cor
# As colunas representam espécies (Cores) e as linhas os Sacos (Comunidades)

comunidades_list <- list(
  Saco_A = c(Vermelho = 70, Amarelo = 12, Azul = 8, Verde = 5, Preto = 3, Branco = 2),
  Saco_B = c(Vermelho = 35, Amarelo = 22, Azul = 15, Verde = 10, Preto = 8, Branco = 5, Laranja = 3, Roxo = 2),
  Saco_C = c(Vermelho = 11, Amarelo = 10, Azul = 10, Verde = 10, Preto = 10, Branco = 10, Laranja = 10, Roxo = 10, Rosa = 10, Cinza = 9),
  Saco_D = c(Vermelho = 18, Amarelo = 12, Azul = 10, Verde = 8, Preto = 6, Branco = 5, Laranja = 4, Roxo = 4, Rosa = 3, Cinza = 3, 
             Marrom = 2, Ciano = 2, Magenta = 2, Lima = 2, Oliva = 2, Turquesa = 1, Violeta = 1, Bege = 1, Ocre = 1, Coral = 1, Prata = 1, Ouro = 1)
)

# Converter lista para data frame matriz comunidade (sites x species)
matriz_lego <- bind_rows(comunidades_list) %>% 
  mutate(Comunidade = names(comunidades_list)) %>%
  select(Comunidade, everything())

# Substituir NAs por 0 (ausência da cor no saco)
matriz_lego[is.na(matriz_lego)] <- 0

# Exibir a matriz de abundâncias
print(matriz_lego)
```

---

## 2. Riqueza Observada ($S$) e Abundância Total ($N$)

```{r riqueza-abundancia}
# Extrair apenas a matriz numérica
mat_num <- matriz_lego %>% select(-Comunidade)
rownames(mat_num) <- matriz_lego$Comunidade

# Calcular N (Abundância Total) e S (Riqueza Observada)
resumo_comunidades <- data.frame(
  Comunidade = rownames(mat_num),
  N_Individuos = rowSums(mat_num),
  Riqueza_S = specnumber(mat_num)
)

print(resumo_comunidades)
```

---

## 3. Análise Detalhada das Curvas de Rank-Abundância (RADs / Whittaker Plots)

As **Curvas de Rank-Abundância (RADs)** ou **Gráficos de Whittaker** ordenam as espécies da mais abundante (Rank 1) para a menos abundante (Rank $S$), plotando a abundância relativa em escala logarítmica ($\log_{10}$).

### Construção Gráfica das RADs

```{r grafico-rad, fig.width=9, fig.height=6}
# Preparar dados para o ggplot2
rad_df <- matriz_lego %>%
  pivot_longer(-Comunidade, names_to = "Especie_Cor", values_to = "Abundancia") %>%
  filter(Abundancia > 0) %>%
  group_by(Comunidade) %>%
  arrange(desc(Abundancia)) %>%
  mutate(
    Rank = row_number(),
    Abundancia_Relativa = Abundancia / sum(Abundancia)
  )

# Gráfico de Rank-Abundância
ggplot(rad_df, aes(x = Rank, y = Abundancia_Relativa, color = Comunidade, group = Comunidade)) +
  geom_line(linewidth = 1.2) +
  geom_point(size = 3) +
  scale_y_log10(labels = scales::percent_format(accuracy = 0.1)) +
  labs(
    title = "Curvas de Rank-Abundância (Whittaker Plots) — Sacos de LEGO",
    subtitle = "Comparação dos perfis de dominância e equitabilidade em escala logarítmica",
    x = "Rank da Espécie (da mais para a menos abundante)",
    y = "Abundância Relativa (Escala Log10)",
    color = "Saco / Comunidade"
  ) +
  theme_minimal(base_size = 14) +
  theme(legend.position = "top")
```


## 4. Curvas de Rarefação Baseadas em Indivíduos (*Individual-based Rarefaction*)

A **rarefação baseada em indivíduos** padroniza o esforço amostral, permitindo responder: *"Qual seria a riqueza de espécies esperada se tivéssemos amostrado exatamente $N$ indivíduos em cada saco?"*

### A) Cálculo e Gráfico de Rarefação (`rarecurve`)

```{r rarefacao-grafico, fig.width=9, fig.height=6}
# Cores para o gráfico
cores <- c("red", "blue", "green3", "purple")

# Curvas de Rarefação para os 4 Sacos
rarecurve(mat_num, step = 1, sample = 50, col = cores, lwd = 2.5,
          xlab = "Número de Indivíduos Amostrados (Peças de LEGO)",
          ylab = "Riqueza de Espécies Esperada (E[S])",
          main = "Curvas de Rarefação Baseadas em Indivíduos (Sacos A, B, C e D)")

grid()
legend("bottomright", legend = rownames(mat_num), col = cores, lty = 1, lwd = 2.5)
```

### B) Riqueza Rarefeita Padronizada ($N = 50$ e $N = 20$ indivíduos)

```{r riqueza-rarefeita}
# Padronizando para N = 50 e N = 20 peças
S_rare_50 <- rarefy(mat_num, sample = 50)
S_rare_20 <- rarefy(mat_num, sample = 20)

comparativo_rarefacao <- data.frame(
  Comunidade = rownames(mat_num),
  S_Observado_100 = specnumber(mat_num),
  S_Rarefeito_50 = round(S_rare_50, 2),
  S_Rarefeito_20 = round(S_rare_20, 2)
)

print(comparativo_rarefacao)
```

---

# QUESTÕES DE INTERPRETAÇÃO ECOLÓGICA E ESTATÍSTICA

Responda às seguintes perguntas com base nos resultados obtidos no R e na experiência do sorteio em sala:

1. **Efeito da Equitabilidade na Curva de Acúmulo:** Compare o formato das curvas de rarefação do **Saco A** (hiperdominante) e do **Saco C** (uniforme). Por que o Saco C atinge a assíntota rapidamente com poucos indivíduos, enquanto o Saco A demora mais para acumular novas espécies, mesmo tendo riqueza similar?

2. **Rank-Abundância e Dominância:** Na curva de Rank-Abundância (Whittaker Plot), o que a **inclinação (slope)** da reta representa biologicamente? Qual dos quatro sacos apresentou a maior inclinação e o que isso indica sobre a distribuição de recursos na comunidade?

4. **Padronização do Esforço Amostral:** Se um pesquisador amostrasse apenas **20 indivíduos** no Saco A e no Saco D, qual seria a riqueza observada em cada um? Por que a comparação direta de riqueza sem rarefação pode levar a conclusões errôneas quando o esforço ou a abundância variam?

5. **Conservação e Espécies Raras:** O **Saco D** apresenta muitas espécies com apenas 1 ou 2 peças (*singletons* e *doubletons*). Em um ecossistema real sob perturbação ambiental, por que comunidades com o perfil do Saco D são consideradas mais vulneráveis à perda acelerada de biodiversidade?
