---
title: "Módulo 2- Medidas clássicas de diversidade em ecologia de comunidades"
subtitle: "Análise prática de Shannon, Simpson e Pielou"
format:
  html:
    toc: true
    toc-depth: 3
    code-fold: true
    number-sections: true
---

# Apresentação do módulo

Neste segundo módulo, continuamos utilizando a simulação tátil com 100 peças de LEGO por grupo como modelo de comunidades biológicas. No Módulo 1, exploramos a riqueza de espécies ($S$), as distribuições de abundância relativa (SADs/RADs) e a amostragem sequencial. Agora, estendemos nossa análise para quantificar a diversidade alfa ($\alpha$) por meio dos três índices clássicos mais difundidos na ecologia:

1. Índice de Shannon-Wiener ($H'$): fundamentado na teoria da informação.
2. Índice de Simpson ($D$, $1-D$, $1/D$): fundamentado na probabilidade de intersubjetividade e dominância.
3. Equitabilidade de Pielou ($J'$): proporção da diversidade máxima teórica.

## Definições do modelo no Módulo 2

* Espécie = Cor da peça de LEGO (por exemplo: peça vermelha = Espécie A, amarela = Espécie B).
* Indivíduo = Cada peça física de LEGO.
* Forma e tamanho das peças: mantêm-se desconsiderados neste módulo (serão incorporados como traços funcionais no Módulo 3).

---

# Demonstrativo prático de sala (Hands-on)

Cada grupo de alunos utilizará o seu saco de 100 peças montado previamente para realizar o protocolo de organização e estimativa da incerteza e da dominância antes de iniciar o processamento dos dados no R.

---

# Exercício aplicado no R (`vegan`)

## Carregamento de pacotes e simulação dos sacos de LEGO

Vamos simular as contagens de 100 peças para quatro sacos de LEGO com estruturas ecológicas contrastantes:
* Saco A (Hiperdominante): 1 cor dominante com 70% das peças e poucas espécies raras ($S = 6$).
* Saco B (Dominância moderada / Log-normal): padrão intermediário típico da natureza ($S = 8$).
* Saco C (Equitativo / Uniforme): 10 cores com exatamente 10 peças cada ($S = 10$).
* Saco D (Alta riqueza com muitas espécies raras): 22 cores com predomínio de espécies representadas por 1 ou 2 peças ($S = 22$).

```{r}
#| message: false
#| warning: false
library(vegan)
library(tidyverse)

# Construção da lista de contagens das 100 peças por cor para cada saco
comunidades_list <- list(
  Saco_A = c(Vermelho = 70, Amarelo = 15, Azul = 8, Verde = 4, Branco = 2, Preto = 1),
  Saco_B = c(Vermelho = 40, Amarelo = 22, Azul = 14, Verde = 10, Branco = 6, Preto = 4, Laranja = 3, Cinza = 1),
  Saco_C = c(Vermelho = 10, Amarelo = 10, Azul = 10, Verde = 10, Branco = 10, Preto = 10, Laranja = 10, Cinza = 10, Roxo = 10, Rosa = 10),
  Saco_D = c(Vermelho = 30, Amarelo = 18, Azul = 12, Verde = 8, Branco = 6,
             Preto = 4, Laranja = 3, Cinza = 3, Roxo = 2, Rosa = 2,
             Marrom = 2, Ciano = 1, Magenta = 1, Lime = 1, Bege = 1,
             Vinho = 1, Turquesa = 1, Ouro = 1, Prata = 1, Bronze = 1, Coral = 1, Salmao = 1)
)

# Conversão da lista para matriz ecológica (locais nas linhas, espécies nas colunas)
matriz_lego <- bind_rows(comunidades_list, .id = "Comunidade") %>%
  mutate(across(everything(), ~replace_na(.x, 0)))

# Exibição da estrutura da matriz
print(matriz_lego)
```

---

## Cálculo dos índices clássicos de diversidade

Utilizaremos as funções do pacote `vegan` para extrair a riqueza observada ($S$), o índice de Shannon-Wiener ($H'$), a dominância de Simpson ($D$), a diversidade de Simpson ($1-D$), o inverso de Simpson ($1/D$) e a equitabilidade de Pielou ($J'$).

```{r}
#| message: false
#| warning: false

# Isolamento da matriz numérica de contagens
mat_num <- matriz_lego %>% select(-Comunidade)
rownames(mat_num) <- matriz_lego$Comunidade

# 1. Riqueza observada (S)
S_obs <- specnumber(mat_num)

# 2. Índice de Shannon-Wiener (H')
H_shannon <- diversity(mat_num, index = "shannon")

# 3. Dominância de Simpson (D)
D_puro <- rowSums((mat_num / rowSums(mat_num))^2)

# 4. Diversidade de Simpson (1 - D)
Simp_div <- 1 - D_puro

# 5. Inverso de Simpson (1 / D)
Simp_inv <- 1 / D_puro

# 6. Diversidade máxima teórica de Shannon (H_max = ln(S))
H_max <- log(S_obs)

# 7. Equitabilidade de Pielou (J' = H' / ln(S))
J_pielou <- H_shannon / H_max

# Consolidação da tabela de resultados
tabela_diversidade <- data.frame(
  Comunidade = rownames(mat_num),
  N_Total = rowSums(mat_num),
  Riqueza_S = S_obs,
  Shannon_H = round(H_shannon, 3),
  Simpson_D = round(D_puro, 3),
  Simpson_1D = round(Simp_div, 3),
  Simpson_Inv = round(Simp_inv, 2),
  Pielou_J = round(J_pielou, 3)
)

knitr::kable(tabela_diversidade, caption = "Tabela comparativa dos índices clássicos de diversidade entre os 4 sacos de LEGO")
```

---

## Visualização gráfica dos índices comparados

Para visualizar como cada índice reage às diferentes estruturas de comunidade, construímos um gráfico comparativo utilizando o pacote `ggplot2`.

```{r}
# Reorganização dos dados para formato longo (tidy)
df_grafico <- tabela_diversidade %>%
  pivot_longer(
    cols = c("Riqueza_S", "Shannon_H", "Simpson_1D", "Pielou_J"),
    names_to = "Indice",
    values_to = "Valor"
  ) %>%
  mutate(Indice = factor(Indice, levels = c("Riqueza_S", "Shannon_H", "Simpson_1D", "Pielou_J")))

# Gráfico de barras facetado
ggplot(df_grafico, aes(x = Comunidade, y = Valor, fill = Comunidade)) +
  geom_col(show.legend = FALSE) +
  facet_wrap(~ Indice, scales = "free_y", ncol = 2) +
  scale_fill_brewer(palette = "Set2") +
  theme_minimal(base_size = 12) +
  labs(
    title = "Comparação dos índices de diversidade entre os sacos de LEGO",
    subtitle = "Respostas contrastantes de riqueza, Shannon, Simpson e Pielou",
    x = "Comunidade (Saco)",
    y = "Valor do índice"
  )
```

---
Aqui está o bloco formatado em **Quarto Markdown (** **.qmd** **)** com o layout estruturado (incluindo o callout visual do Quarto, caixa baixa nos cabeçalhos e negritos pontuais) para você utilizar diretamente no seu documento:

# instruções para uso do próprio arquivo .csv no exercício

nesta etapa do exercício, você deixará de utilizar a matriz simulada e aplicará todas as análises aos dados reais coletados pelo seu grupo no módulo 1.

::: {.callout-note icon=false appearance="simple"}
## 📋 orientações para análise dos dados do seu grupo

1. **localização do arquivo .csv**  
   certifique-se de que o arquivo contendo a contagem de peças por cor do seu grupo (por exemplo, `dados_lego_grupo.csv`) esteja salvo no mesmo diretório do seu projeto no rstudio. a tabela deve manter a estrutura padrão: colunas representando as espécies (cores) e a linha representando a amostragem da comunidade.

2. **importação dos dados para o r**  
   carregue a sua planilha no ambiente do r utilizando a função de leitura adequada (`read.csv()` ou `read_csv()` do pacote `readr`).

3. **reaproveitamento dos códigos do exercício**  
   você não precisa reescrever os scripts do zero. copie e cole os blocos de código demonstrativos deste módulo e adapte apenas o nome do objeto da matriz de entrada, substituindo `mat_num` pelo nome do seu objeto de dados importado.

4. **cálculo e consolidação dos índices**  
   execute os comandos do pacote `vegan` para extrair a riqueza observada (\\(S\\)), o índice de shannon-wiener (\\(H'\\)), o índice de simpson (\\(1-D\\) e \\(1/D\\)) e a equitabilidade de pielou (\\(J'\\)) da comunidade do seu grupo.

5. **comparação e classificação do perfil ecológico**  
   compare os resultados obtidos para o seu grupo com os quatro sacos de referência (sacos a, b, c e d). identifique se a sua comunidade se aproxima de um perfil de hiperdominância (saco a), distribuição log-normal típica (saco b), equitabilidade perfeita (saco c) ou com grande proporção de espécies raras (saco d).
:::


# Perguntas de interpretação ecológica

Responda às seguintes questões com base nos resultados quantitativos obtidos na tabela e nos gráficos acima:

1. Divergência entre Shannon e Simpson: Compare os resultados do Saco C (equitativo) e do Saco D (muitas espécies raras). Qual deles apresentou o maior valor de Shannon ($H'$) e qual apresentou o maior valor de Simpson ($1-D$)? Explique por que esses dois índices ranquearam esses dois sacos de maneira diferente com base nas suas fórmulas matemáticas.

2. Sensibilidade à dominância: No Saco A, o valor de Shannon foi de $H' = 1,027$, enquanto o valor de Simpson ($1-D$) foi de $0,480$. O que a diferença na magnitude desses dois valores revela sobre a presença de espécies hiperdominantes na comunidade?

3. Interpretando a Equitabilidade de Pielou ($J'$): O Saco B possui riqueza $S = 8$ e o Saco C possui riqueza $S = 10$. Por que a equitabilidade de Pielou do Saco C é exatamente $1,0$, enquanto a do Saco B é menor? O que o índice de Pielou mede que a riqueza pura não consegue detectar?

4. Inverso de Simpson ($1/D$) como "Número de espécies abundantes": O valor do Inverso de Simpson para o Saco A foi próximo de $1,92$, enquanto para o Saco C foi exatamente $10,0$. Qual é a interpretação ecológica de expressar o índice de Simpson na sua forma inversa ($1/D$)?

5. Aplicações e limitações em monitoramento ambiental: Imagine que uma área florestal nativa (semelhante ao Saco B) sofre uma perturbação e passa a ser dominada por uma espécie exótica invasora (tornando-se semelhante ao Saco A). Qual dos índices ($H'$, $1-D$ ou $J'$) seria mais rápido e sensível para alertar os gestores ambientais sobre essa perda de qualidade ecológica antes que ocorra a extinção de espécies raras? Justifique.
