---
title: "Módulo 3: diversidade funcional em ecologia de comunidades com LEGO & R"
subtitle: "Quantificação de traços funcionais, CWM e métricas multidimensionais (FD)"
author: "Felipe Melo"
date: "today"
format:
  html:
    # theme: flatly
    toc: true
    toc-depth: 3
    code-fold: false
    number-sections: true
---

# Apresentação do módulo

neste terceiro módulo, avançamos na análise de comunidades biológicas superando a premissa da equivalência taxonômica. nos módulos 1 e 2, tratamos as espécies (cores das peças de LEGO) como unidades equivalentes. agora, incorporamos a dimensão da **diversidade funcional**, mensurando as características morfológicas e ecológicas dos indivíduos que influenciam diretamente seu desempenho e papel no ecossistema.

utilizaremos a mesma comunidade simulada de 100 peças de LEGO por grupo, mas expandiremos a caracterização das peças para além da cor, registrando seus traços funcionais (*functional traits*).

## Definições do modelo no módulo 3

* **espécie (morfotipo):** combinação de cor e formato da peça de LEGO (exemplo: *vermelho bloco 2x4*, *amarelo placa 1x2*).
* **indivíduo:** cada peça física de LEGO presente na amostragem.
* **matriz de abundância (L):** matriz contendo a contagem de indivíduos de cada espécie por local/saco.
* **matriz de traços (Q):** tabela descrevendo os atributos funcionais de cada espécie:
  1. **pinos (número de pinos):** proxy quantitativo de tamanho e biomassa individual (traço morfológico/fisiológico).
  2. **altura (altura relativa):** proxy contínuo de estratificação e guilda funcional (bloco alto = $1,0$; placa fina = $0,33$; rampa = $1,0$).

---

# demonstrativo prático de sala (hands-on)

antes de iniciar as análises computacionais no R, os grupos realizarão uma atividade tátil para compreender como os filtros ambientais alteram a estrutura funcional da comunidade.

::: {.callout-note icon=false appearance="simple"}
## 🧩 Protocolo prático: medição de traços e simulação de filtro abiótico

1. **montagem da matriz de traços (Q)**  
   Separe uma peça de cada morfotipo (cor/formato) do seu saco e preencha a ficha de traços mensurando o número de pinos, a altura e a massa em gramas.

2. **Ensaio tátil da média ponderada (CWM)**  
   Segure a comunidade inteira na mão (ou sinta o peso total do saco). comunidades dominadas por peças grandes de 8 pinos parecerão visivelmente mais pesadas do que comunidades com a mesma riqueza compostas por placas de 2 pinos, ilustrando intuitivamente a média ponderada comunitária (CWM).

3. **Simulação do filtro abiótico de inundação**  
   Simule um evento extremo de inundação na bancada: uma elevação do nível da água retira da comunidade todas as peças com altura $< 0,5$ (placas finas) e biomassa $< 2$ pinos. observe visualmente o colapso do volume funcional ocupado pelas peças remanescentes.
:::

---

# Exercício aplicado no R (`FD` e `tidyverse`)

## Carregamento de pacotes e estruturação das matrizes L e T

vamos simular as quatro comunidades de referência de 100 peças e construir a matriz de traços funcionais correspondente aos oito morfotipos principais.

```{r}
#| message: false
#| warning: false
library(FD)
library(vegan)
library(tidyverse)

# 1. Matriz de traços funcionais (Q) - espécies nas linhas, traços nas colunas
matriz_tracos <- data.frame(
  Pinos  = c(8, 2, 4, 1, 6, 2, 4, 8),
  Altura = c(1.0, 0.33, 1.0, 1.0, 1.0, 0.33, 0.33, 0.33),
  row.names = c("Vermelho", "Amarelo", "Azul", "Verde", "Branco", "Preto", "Laranja", "Cinza")
)

# 2. Matriz de abundância de comunidades (L) - locais nas linhas, espécies nas colunas
matriz_abundancia <- matrix(
  c(70, 15, 8, 4, 2, 1, 0, 0,   # Saco A: hiperdominante em peça grande
    40, 22, 14, 10, 6, 4, 3, 1,  # Saco B: distribuição log-normal típica
    10, 10, 10, 10, 10, 10, 10, 10, # Saco C: equitativo/uniforme
    5, 30, 8, 2, 5, 25, 20, 5),  # Saco D: dominado por placas pequenas e leves
  nrow = 4, byrow = TRUE,
  dimnames = list(c("Saco_A", "Saco_B", "Saco_C", "Saco_D"), rownames(matriz_tracos))
)

# Exibição da matriz de traços
knitr::kable(matriz_tracos, caption = "Matriz Q: traços funcionais dos morfotipos de LEGO")
```

---

## Cálculo da média ponderada da comunidade (CWM)

A função `functcomp()` do pacote `FD` calcula a média de cada traço ponderada pela abundância relativa de cada espécie presente em cada local ($\text{CWM}_k = \sum p_i \cdot t_{ik}$).

```{r}
# Cálculo das CWMs para os traços quantitativos
cwm_resultados <- functcomp(as.matrix(matriz_tracos), matriz_abundancia)

knitr::kable(round(cwm_resultados, 2), caption = "Valores de CWM para os traços funcionais nos quatro sacos de LEGO")
```

---

## cálculo dos índices multidimensionais de diversidade funcional

utilizaremos a função `dbFD()` para extrair a riqueza funcional ($\text{FRic}$), a uniformidade funcional ($\text{FEve}$), a divergência funcional ($\text{FDiv}$) e a entropia quadrática de Rao ($\text{Rao's Q}$).

```{r}
#| message: false
#| warning: false
# Execução da análise multidimensional via dbFD
res_fd <- dbFD(
  x = matriz_tracos,
  a = matriz_abundancia,
  calc.FRic = TRUE,
  calc.FDiv = TRUE,
  print.pco = FALSE
)

# Consolidação da tabela de índices funcionais
tabela_fd <- data.frame(
  Comunidade = rownames(matriz_abundancia),
  Riqueza_S  = specnumber(matriz_abundancia),
  CWM_Pinos  = round(res_fd$CWM$Pinos, 2),
  FRic       = round(res_fd$FRic, 3),
  FEve       = round(res_fd$FEve, 3),
  FDiv       = round(res_fd$FDiv, 3),
  Rao_Q      = round(res_fd$RaoQ, 3)
)

knitr::kable(tabela_fd, caption = "Índices multidimensionais de diversidade funcional entre os quatro sacos de LEGO")
```

---

## visualização gráfica dos índices funcionais

construímos um gráfico comparativo utilizando o pacote `ggplot2` para analisar como o espaço funcional varia entre as comunidades.

```{r}
# Reorganização dos dados para formato longo (tidy)
df_fd_grafico <- tabela_fd %>%
  pivot_longer(
    cols = c("FRic", "FEve", "FDiv", "Rao_Q"),
    names_to = "Indice_Funcional",
    values_to = "Valor"
  )

# Gráfico de barras facetado
ggplot(df_fd_grafico, aes(x = Comunidade, y = Valor, fill = Comunidade)) +
  geom_col(show.legend = FALSE) +
  facet_wrap(~ Indice_Funcional, scales = "free_y", ncol = 2) +
  scale_fill_brewer(palette = "Set1") +
  theme_minimal(base_size = 12) +
  labs(
    title = "comparação dos índices funcionais entre os sacos de LEGO",
    subtitle = "respostas contrastantes de riqueza funcional (FRic), uniformidade (FEve), divergência (FDiv) e Rao Q",
    x = "comunidade (saco)",
    y = "valor da métrica"
  )
```

---

# Instruções para uso do próprio arquivo .csv no exercício

Nesta etapa, você aplicará as rotinas de diversidade funcional aos dados coletados pelo seu próprio grupo.

::: {.callout-note icon=false appearance="simple"}
## 📋 Orientações para integração da sua base de dados no R

1. **Preparação do arquivo de traços (.csv)**  
   crie um arquivo separado chamado `tracos_grupo.csv` contendo os nomes dos morfotipos do seu grupo nas linhas e as colunas `Pinos` e `Altura`.

2. **Carregamento dos dados reais do grupo**  
   importe sua planilha de abundância do módulo 1 (`dados_lego_grupo.csv`) e sua nova planilha de traços (`tracos_grupo.csv`) garantindo que os nomes das espécies sejam rigorosamente idênticos nas duas planilhas.

3. **Execução dos comandos no R**  
   copie o bloco de código demonstrativo acima e substitua `matriz_abundancia` pela sua matriz importada e `matriz_tracos` pela sua tabela de traços reais.

4. **Análise dos resultados funcionais**  
   calcule a CWM do seu grupo e interprete se a sua comunidade é funcionalmente dominada por organismos de grande porte ou de pequeno porte, identificando os valores de FRic e Rao's Q.
:::

---

# Perguntas de interpretação ecológica

Responda às seguintes questões com base nos conceitos de diversidade funcional e nos resultados quantitativos obtidos:

1. **nterpretação da média ponderada (CWM):** o **Saco A** apresentou $\text{CWM}_{\text{Pinos}} = 6,36$, enquanto o **Saco D** apresentou $\text{CWM}_{\text{Pinos}} = 2,90$. o que essa diferença indica em termos de alocação de biomassa e estratégia ecológica dominante entre essas duas comunidades?

2. **Desacoplamento entre riqueza taxonômica e riqueza funcional (FRic):** compare o **Saco C** e o **Saco D**. é possível que uma comunidade com maior riqueza de espécies ($S$) apresente menor riqueza funcional ($\text{FRic}$)? sob quais condições de distribuição de traços no espaço de nichos isso acontece em ecossistemas naturais?

3. **Divergência funcional (FDiv) e competição:** o **Saco C** (com abundâncias perfeitamente uniformes) apresentou alto valor de divergência funcional ($\text{FDiv}$). como um alto valor de FDiv reduz a sobreposição de nichos e a intensidade da competição interespecífica em uma comunidade?

4. **Simulação de filtro ambiental abiótico:** se um filtro abiótico severo (como seca prolongada ou poluição por metais) eliminar todas as espécies com morfotipos pequenos e placas finas da comunidade, o que acontecerá com os valores de FRic e CWM? essa mudança indica convergência funcional ou divergência funcional?
