---
title: "Módulo 4: Diversidade Beta, Dissimilaridade e Ordenação Multidimensional com LEGO & R"
subtitle: "Análise prática de Bray-Curtis, NMDS e PERMANOVA"
author: "Felipe Melo"
date: last-mofidied
format:
  html:
    theme: flatly
    toc: true
    toc-depth: 3
    code-fold: false
    number-sections: true
---

# Apresentação do módulo

Nos módulos anteriores, investigamos a estrutura interna das comunidades em nível local (diversidade alfa, $\alpha$), cobrindo a amostragem e distribuições de abundância relativa (Módulo 1), os índices clássicos de Shannon, Simpson e Pielou (Módulo 2) e a diversidade funcional (Módulo 3).

Neste quarto módulo, escalamos a nossa investigação para a comparação entre diferentes comunidades — a **Diversidade Beta ($\beta$)**. Analisaremos a variação na composição e abundância relativa de espécies (cores de LEGO) entre múltiplos locais por meio de:

1. **Matrizes de dissimilaridade ecológica:** Cálculo dos índices de Jaccard (presença/ausência) e Bray-Curtis (abundância relativa).
2. **Ordenação multidimensional:** Escalonamento Multidimensional Não-Métrico (NMDS) e interpretação do valor de *stress*.
3. **Agrupamento hierárquico:** Construção de dendrograma de similaridade UPGMA.
4. **Teste de hipóteses permutacional:** Análise de Variância Permutacional (PERMANOVA com `adonis2`) e teste de homogeneidade de dispersões (`betadisper`).

---

# Demonstrativo prático de sala (Hands-on)

Cada grupo de alunos comparará a composição de espécies do seu saco de 100 peças de LEGO com os outros sacos presentes na sala (ou com os quatro sacos de referência A, B, C e D) para entender intuitivamente os conceitos de substituição (*turnover*) e aninhamento (*nestedness*).

<div style="background-color: #f8f9fa; border: 2px solid #2b579a; border-radius: 10px; padding: 20px; box-shadow: 0 4px 10px rgba(0,0,0,0.08); max-width: 680px; font-family: system-ui, -apple-system, sans-serif; margin: 20px 0;">
  <div style="display: flex; align-items: center; border-bottom: 2px solid #e9ecef; padding-bottom: 12px; margin-bottom: 16px;">
    <span style="font-size: 24px; margin-right: 12px;">🧩</span>
    <h3 style="color: #2b579a; margin: 0; font-size: 1.15rem; font-weight: 700; letter-spacing: 0.5px;">
      Protocolo prático: Estimativa tátil da diversidade beta
    </h3>
  </div>
  <ol style="padding-left: 20px; margin: 0; color: #2c3e50; line-height: 1.7; font-size: 0.95rem;">
    <li style="margin-bottom: 10px;">
      <strong style="color: #2b579a;">COMPARAÇÃO DE PARES DE SACOS:</strong> Coloque as pilhas de cores do seu saco lado a lado com as pilhas do saco de um grupo vizinho.
    </li>
    <li style="margin-bottom: 10px;">
      <strong style="color: #2b579a;">IDENTIFICAÇÃO DE ESPÉCIE EXCLUSIVAS:</strong> Conte quantas cores existem apenas no seu saco, quantas existem apenas no saco vizinho, e quantas são compartilhadas por ambos.
    </li>
    <li style="margin-bottom: 10px;">
      <strong style="color: #2b579a;">DIAGNÓSTICO DE TURNOVER VS. NESTEDNESS:</strong> Se os dois sacos possuem números semelhantes de cores, mas com cores totalmente diferentes, a dissimilaridade é gerada por <em>turnover</em> (substituição). Se um saco contém apenas um subconjunto das cores do outro saco mais rico, a dissimilaridade é gerada por <em>nestedness</em> (aninhamento).
    </li>
  </ol>
</div>

---

# Exercício aplicado no R (`vegan` e `tidyverse`)

## Carregamento dos pacotes e estruturação da matriz de comunidades

Simularemos 8 amostras de comunidades de LEGO organizadas em dois tratamentos ambientais ("Preservado" vs. "Perturbado"):

```{r}
#| message: false
#| warning: false
library(vegan)
library(tidyverse)

# Criação da matriz de contagens de 8 locais amostrados (4 no ambiente Preservado, 4 no Perturbado)
set.seed(123)
matriz_comunidades <- data.frame(
  Vermelho = c(40, 38, 42, 35, 75, 80, 70, 72),
  Amarelo  = c(22, 25, 20, 24, 12, 10, 15, 14),
  Azul     = c(14, 12, 15, 16,  8,  5,  7,  8),
  Verde    = c(10, 11,  9, 10,  3,  2,  4,  3),
  Branco   = c( 6,  7,  8,  7,  1,  2,  2,  1),
  Preto    = c( 4,  4,  3,  5,  1,  1,  1,  2),
  Laranja  = c( 3,  2,  2,  2,  0,  0,  1,  0),
  Cinza    = c( 1,  1,  1,  1,  0,  0,  0,  0)
)

rownames(matriz_comunidades) <- paste0("Amostra_", 1:8)

# Tabela de dados ambientais / tratamentos
dados_env <- data.frame(
  Amostra = paste0("Amostra_", 1:8),
  Ambiente = rep(c("Preservado", "Perturbado"), each = 4)
)
rownames(dados_env) <- dados_env$Amostra

# Visualização da matriz ecológica
print(matriz_comunidades)
```

---

## Cálculo das matrizes de dissimilaridade (Jaccard e Bray-Curtis)

Utilizamos a função `vegdist()` para calcular a dissimilaridade ecológica entre todas as combinações de amostras:

```{r}
# 1. Dissimilaridade de Jaccard (presença e ausência)
dist_jaccard <- vegdist(matriz_comunidades, method = "jaccard", binary = TRUE)

# 2. Dissimilaridade de Bray-Curtis (abundância relativa)
dist_bray <- vegdist(matriz_comunidades, method = "bray")

# Exibição da matriz de Bray-Curtis formatada
knitr::kable(as.matrix(round(dist_bray, 3)), caption = "Matriz de dissimilaridade de Bray-Curtis entre as 8 amostras de LEGO")
```

---

## Ordenação multidimensional por NMDS

Aplica-se o Escalonamento Multidimensional Não-Métrico (NMDS) para projetar as amostras em duas dimensões:

```{r}
# Execução do NMDS
nmds_res <- metaMDS(matriz_comunidades, distance = "bray", k = 2, autotransform = FALSE, trace = 0)

# Extração das coordenadas do NMDS
df_nmds <- as.data.frame(nmds_res$points) %>%
  rownames_to_column("Amostra") %>%
  left_join(dados_env, by = "Amostra")

# Gráfico de ordenação NMDS
ggplot(df_nmds, aes(x = MDS1, y = MDS2, color = Ambiente, shape = Ambiente)) +
  geom_point(size = 5) +
  stat_ellipse(level = 0.95, linetype = "dashed") +
  theme_minimal(base_size = 13) +
  scale_color_manual(values = c("#e74c3c", "#27ae60")) +
  labs(
    title = paste("Ordenação por NMDS das comunidades de LEGO (Stress =", round(nmds_res$stress, 3), ")"),
    subtitle = "Separação clara na composição entre ambientes Preservado e Perturbado",
    x = "Eixo NMDS 1",
    y = "Eixo NMDS 2"
  )
```

---

## Agrupamento hierárquico (Dendrograma UPGMA)

Construção de um dendrograma para visualizar os agrupamentos de similaridade entre as amostras:

```{r}
# Agrupamento UPGMA
hc_bray <- hclust(dist_bray, method = "average")

# Plot do dendrograma
plot(hc_bray, main = "Dendrograma de dissimilaridade de Bray-Curtis (UPGMA)",
     xlab = "Amostras de LEGO", ylab = "Dissimilaridade de Bray-Curtis", sub = "")
```

---

## Teste estatístico de hipóteses: PERMANOVA e Homogeneidade de Dispersão

Testamos se a variação na composição entre os ambientes Preservado e Perturbado é estatisticamente significativa:

```{r}
# 1. PERMANOVA com adonis2
set.seed(42)
res_permanova <- adonis2(matriz_comunidades ~ Ambiente, data = dados_env, method = "bray", permutations = 999)
print(res_permanova)

# 2. Teste de homogeneidade de dispersão multivariada (betadisper)
res_disp <- betadisper(dist_bray, dados_env$Ambiente)
permutest(res_disp)
```

---

# Instruções para uso do próprio arquivo `.csv` no exercício

Nesta etapa do exercício, cada grupo deve unificar seus dados de amostragem com os dados das demais equipes da sala para analisar a diversidade beta da turma.

::: {.callout-note icon=false appearance="simple"}
## 📋 Orientações para análise multivariada dos dados da turma

1. **Unificação da matriz da turma**  
   Compile as planilhas do Módulo 1 de todos os grupos em um único arquivo chamado `matriz_turma_lego.csv`, onde cada linha representa o saco de um grupo e cada coluna representa uma cor de peça.

2. **Importação e formatação no R**  
   Carregue o arquivo com `read.csv("matriz_turma_lego.csv", row.names = 1)` e certifique-se de que a matriz contenha apenas valores numéricos de abundância.

3. **Cálculo da dissimilaridade de Bray-Curtis**  
   Execute `dist_turma <- vegdist(matriz_turma, method = "bray")` para gerar a matriz de dissimilaridade da sala.

4. **Gerando a ordenação NMDS e o dendrograma**  
   Rode a função `metaMDS()` e plote o gráfico de ordenação com `ggplot2`. Verifique o valor de *stress* gerado.

5. **Testando hipóteses ecológicas**  
   Se os grupos coletaram em diferentes bancadas ou sob diferentes regras de amostragem, crie um vetor de fatores e teste o efeito com `adonis2(matriz_turma ~ Fator, data = env_turma)`.
:::

---

# Perguntas de interpretação ecológica

Responda às seguintes questões com base nos resultados quantitativos obtidos na matriz de dissimilaridade, no NMDS e na PERMANOVA:

1. **Jaccard vs. Bray-Curtis:** Explique por que duas comunidades podem apresentar uma dissimilaridade de Jaccard baixa (por exemplo, $D_J = 0,10$), mas uma dissimilaridade de Bray-Curtis alta (por exemplo, $D_{BC} = 0,65$). O que essa divergência revela sobre a estrutura de abundâncias?

2. **Interpretação do Stress no NMDS:** O NMDS das comunidades de LEGO apresentou um valor de *stress* de $0,012$. Como esse valor deve ser interpretado em termos da confiabilidade do gráfico bidimensional? O que significaria se o valor de *stress* fosse de $0,28$?

3. **Análise do Gráfico de Ordenação:** Observando a separação das amostras no gráfico de NMDS, descreva como as comunidades dos ambientes "Preservado" e "Perturbado" se comportaram no espaço multivariado. Qual das duas apresentou maior variância/dispersão interna?

4. **Interpretação da PERMANOVA (`adonis2`):** Na tabela da PERMANOVA, qual foi o valor do coeficiente de determinação ($R^2$) e do valor de $p$? Como um gestor ambiental deve interpretar o resultado de um $R^2 = 0,82$ e $p = 0,001$ ao comparar uma área nativa com uma área sob impacto de mineração?

5. **Turnover vs. Aninhamento para Conservação:** Imagine que a turma identificou uma alta diversidade beta entre 5 fragmentos florestais amostrados. Se a partição de Baselga demonstrar que 90% dessa diversidade beta é explicada por *turnover* (substituição), qual deve ser a recomendação prática de conservação para a tomada de decisão pública?
